臺灣臺北地方法院民事判決
111年度訴字第553號
原      告  AW000-A108173（姓名住居所詳卷）
訴訟代理人  雷皓明律師
複  代理人  劉羽芯律師
被      告  吳國和  
            林聖傑  
共      同
訴訟代理人  戴文進律師
            彭以樂律師
上列當事人間妨害性自主罪案件，原告提起刑事附帶民事訴訟請
求侵權行為損害賠償，經本院刑事庭裁定移送前來（本院110年
度侵附民字第29號），本院於民國111年9月14日言詞辯論終結，
判決如下：
    主  文
被告吳國和應給付原告新臺幣捌拾柒萬伍仟元，及自民國一一○
年六月二十二日起至清償日止，按年息百分之五計算之利息。
被告林聖傑應給付原告新臺幣捌拾柒萬伍仟元，及自民國一一○
年六月二十三日起至清償日止，按年息百分之五計算之利息。
原告其餘之訴駁回。
訴訟費用由被告各負擔十六分之七，餘由原告負擔。
    事實及理由
壹、程序方面：
　　本件原告主張其係妨害性自主案件之被害人，而原告主張之
    事實涉及該犯罪事實，是本件判決依性侵害犯罪防治法第12
    條第2項規定，自不得揭露原告之姓名及其他足資識別身分
    之資訊，以資保護；至於原告姓名住居所資料則見卷內對照
    表資料，合先敘明。
貳、實體方面：
一、原告主張：
　㈠被告吳國和、林聖傑（下合稱被告2人）於民國108年6月23日
    晚間11時許，與友人在○○市○○區○○路00號星聚點KTV飲酒歡
    唱而結識原告，於翌（24）日8時許，唱飲結束後，被告2人
    見原告已酒醉、意識不清，便帶同原告返回被告2人就讀大
    學之男生學校宿舍休息，詎吳國和將原告帶至前開寢室之上
    層床鋪後，見原告因受酒精之影響，呈現意識不清狀況，已
    處於相類於精神、身體障礙不能抗拒之情形，吳國和竟基於
    乘機性交之犯意，動手脫去原告衣褲，以生殖器插入原告之
    陰道內性交得逞，嗣因林聖傑、訴外人楊謹霖返回寢室見狀
    ，始拔出生殖器離開床舖。而林聖傑進入寢室後，同見原告
    因受酒精之影響，呈現意識不清狀況，已處於相類於精神、
    身體障礙不能抗拒之情形，竟基於乘機性交之犯意，趁機爬
    上上層床鋪，於原告於泥醉之際，脫掉原告內褲，以生殖器
    插入原告之陰道內性交得逞。
　㈡被告2人上開行為，經本院以110年度侵訴字第15號刑事判決
    （下稱刑事一審判決）認定被告2人均成立乘機性交罪，各
    判處有期徒刑3年1月，被告2人提起上訴後，臺灣高等法院
    業以111年度侵上訴字第15號判決（下稱刑事二審判決）駁
    回上訴，足見被告2人確實侵害原告之貞操權，情節重大，
    致原告受有非財產上損害，應負損害賠償責任。
　㈢被告2人見原告陷入泥醉狀態，於任何人得任意進出之宿舍房
    間、眾目睽睽情形下，乘機強奪原告貞操，原告身心俱創，
    事後羞於見人而休學在家，致其人際關係發展及日後就業影
    響甚鉅，現原告亦因無大學學歷而多次謀職碰壁，此情更使
    原告難以從陰影中復原，原告更因被告2人之侵犯而情緒崩
    潰，每日以淚洗面、於驚恐中度日，亦曾至身心診所就診，
    甚至曾有自殘之舉。被告2人於偵查否認犯行，於刑事一審
    及本件程序中雖坦承犯行卻對構成要件屢屢爭執，甚至辯稱
    原告係自願與吳國和返回宿舍、有曖昧之情、係合意與其發
    生性行為云云，顯無悛悔之意。原告所受痛苦極為嚴重，得
    請求被告2人各賠償原告精神上痛苦100萬元。爰依民法第18
    4條第1項前段、第2項、第195條第1項提起本件訴訟等語，
    並聲明：⒈吳國和應給付原告新臺幣（下同）100萬元，及自
    起訴狀繕本送達翌日起至清償日止，按年息5％計算之利息。
    ⒉林聖傑應給付原告100萬元，及自起訴狀繕本送達翌日起至
    清償日止，按年息5％計算之利息。
二、被告2人則以：
　㈠被告2人於本案發生後，面對原告所受之身心創傷十分懊悔，
    持續反省自己過錯，並全力配合司法調查審理，對於起訴書
    所列犯罪事實即刑事一審判決、刑事二審判決之事實欄認定
    不予爭執，並無脫免刑責、犯後態度不佳之情。
　㈡原告請求被告2人各賠償100萬元，誠屬過高：
　⒈被告2人共通部分：
　　原告除於108年11月20日有至身心診所就診外，後續並無持
    續就診之證明，其目前身心狀況無人知曉；且原告退學原因
    是因原告本人逾期未復學，故其遭退學與被告2人行為是否
    相關，不無疑問。
　⒉吳國和部分：
　⑴依原告108年6月28日與吳國和之訊息對話紀錄，可知原告主
    觀有接受吳國和誠心道歉並原諒之意。縱認原告並無拋棄民
    事損害賠償請求權之意，然依原告與吳國和對話紀錄，原告
    對於吳國和及林聖傑之諒解程度顯屬不同，然原告對被告2
    人卻主張相同賠償金額，對吳國和求償金額應屬過高。
　⑵依楊謹霖在刑案中之證述，原告向吳國和告知其不願返回自
    己住處，亦不願與其他女性友人返家，反而向在場之人稱其
    欲與吳國和離開現場，而原告與吳國和一起返回學校宿舍後
    ，吳國和於酒後意識薄弱之情況下對於原告之言語、行為解
    讀錯誤，一時失慮誤認原告有與其發生性行為之意願，始致
    本件憾事發生。吳國和於案發時僅19歲，為未成年人，正處
    於身心與人格發展中之重要階段，對性自主能力及判斷能力
    均未成熟，且依原告之言語、舉動等綜合觀之，似本亦與吳
    國和有曖昧之情，故原告主張之賠償金額實屬過高。
　⑶吳國和於本件案發後已自大學休學，現僅每週1日擔任教練，
    日薪2000元，寒暑假擔任教練，日薪1950元，均非正職、固
    定收入，名下亦無不動產，請法院審酌此等因素為慰撫金之
    酌定。
　⒊林聖傑部分：
　⑴林聖傑於案發時僅19歲，為未成年人，正處於身心與人格發
    展中之重要階段，對性自主能力及判斷能力均未成熟，原告
    主張之賠償金額實屬過高。
　⑵林聖傑於本件案發後已自大學休學，林聖傑自幼即在體育領
    域中耕耘，因本案體育生涯亦已陪葬，現已無從事教練或相
    關兼職工作，無所得收入，名下無不動產，家中經濟勉持，
    請法院審酌此等因素為慰撫金之酌定。
　㈢原告已依犯罪被害人保護法之規定領取犯罪被害補償金25萬
    元，是於原告受領範圍內，其對於被告2人之損害賠償請求
    權已發生法定債之移轉，故應予扣除等語，並聲明：原告之
    訴駁回。
三、原告主張被告2人對原告為如原告事實主張㈠所示之乘機性交
    犯行（即刑事二審判決最終認定之犯罪事實）等情，為被告
    2人所不爭執（見本院卷第217頁），並有刑事二審判決在卷
    可憑（見本院卷第201至212頁），首堪信為真實。
四、原告主張被告2人應各賠償原告非財產上損害賠償100萬元等
    節，為被告2人所否認，並以前詞置辯，故本件爭點厥為：
    原告得請求之損害賠償金額若干？茲分述如下：
　㈠按因故意或過失，不法侵害他人之權利者，負損害賠償責任
    ；故意以背於善良風俗之方法，加損害於他人者亦同。又不
    法侵害他人之身體、健康、名譽、自由、信用、隱私、貞操
    ，或不法侵害其他人格法益而情節重大者，被害人雖非財產
    上之損害，亦得請求賠償相當之金額。民法第184條第1項、
    第195條第1項前段分別定有明文。查被告2人對原告為如原
    告事實主張㈠所示之乘機性交行為，業經本院認定如前，因
    被告2人係利用原告受酒精之影響，呈現意識不清狀況，已
    處於相類於精神、身體障礙不能抗拒之情形而為性交性為，
    自屬侵害原告之貞操權且情節重大。又原告於案發後至身心
    診所進行諮商，並於109學年度第1學期辦理休學，110學年
    度第1學期辦理退學等情，亦有原告就讀大學109學年度第1
    學期學生離校證明、110學年度第1學期學生離校證明、身心
    診所門診醫療費用收據各1份在卷可憑（見本院卷第59至61
    頁、第129頁），堪認原告確因被告2人乘機性交行為受有精
    神上痛苦，是原告依民法第184條第1項前段、第195條第1項
    規定，請求賠償非財產上損害，洵屬有據。
　㈡按請求加害人賠償相當之精神慰撫金時，法院對於慰撫金之
    量定，應斟酌實際加害情形、所造成之影響、被害人所受精
    神上痛苦之程度，及雙方之身分、地位、經濟狀況等關係決
    定之（最高法院47年台上字第1221號、51年台上字第223號
    裁判意旨參照）。本院審酌被告2人利用原告酒醉之狀態，
    處於不能抗拒之情形，逞其私慾，侵害原告之貞操權，原告
    除有上述接受心理諮商、休學、退學情形外，原告及原告之
    母親尚陳述原告於案發後有暴怒、頭痛、失眠、哭泣等憂鬱
    症狀，尤其本案見報後更是極端焦慮不安，唯恐遭特定人別
    身分（見本院卷第123頁），甚至有自殘舉動（見本院卷第1
    11頁），均可徵被告2人之乘機性交行為造成原告身心受創
    ，正常人生遭毀，被告2人加害情節、所造成之影響及原告
    精神上痛苦均屬至為嚴重，兼衡原告為大學肄業，被告2人
    為大學休學中，吳國和109年度所得為3萬3550元、每週1日
    擔任羽球教練，薪水每週2000元，寒暑假擔任教練，日薪19
    50元；林聖傑109年度所得為9萬4438元，目前無業等雙方之
    身分、地位、經濟狀況等情事（兩造稅務電子閘門所得調件
    明細表見限閱卷)，認原告主張其因被告2人行為所受之非財
    產上損害各為100萬元，並未過高，應屬適當。被告2人固抗
    辯原告主張之非財產上損害100萬元，已屬過高云云。然：
　⒈原告所提之身心診所門診醫療費用收據可看出單次諮商費用
    即高達2200元，若要長期接受諮商，所費不貲，是原告之母
    親陳稱因原告擔心造成家中經濟負擔，轉向協會社工求助，
    均有諮商紀錄量表可據等語（見本院卷第121頁），應屬可
    信。是原告縱未提出其他身心診所門診醫療費用收據，亦不
    得以此驟為推論因此原告之身心狀態業已恢復正常，被告2
    人此部分抗辯，尚無可採。
　⒉由上開原告提出之109學年度第1學期學生離校證明、110學年
    度第1學期學生離校證明可知，原告於109年9月8日至110年7
    月31日休學，110年10月22日因休學逾期未復學而退學，是
    原告之休學、退學舉動，自與被告2人108年6月24日所為乘
    機性交行為有因果關係，否則按常理而言，正常就學中之原
    告殊無不按原定計畫取得大學文憑之理，被告2人此部分抗
    辯，亦無可採。
　⒊被告2人雖均抗辯案發當時僅19歲，性自主能力及判斷能力均
    未成熟云云。然被告2人於行為當時已為具備完整刑事責任
    能力之人，於民法上雖為限制行為能力人，但被告2人於行
    為時已具識別能力，本身自應對原告負侵權行為責任，法律
    上尚無將被告2人視為性自主能力及判斷能力未成熟之人，
    而予以從輕量酌慰撫金之餘地，被告2人此部分抗辯，委無
    可採。
　⒋吳國和雖執其與原告間IG對話紀錄及楊謹霖在刑案中證述抗
    辯原告業已原諒吳國和，或原告對吳國和之諒解程度與林聖
    傑有別，且吳國和未施以強暴脅迫原告與其返回宿舍，吳國
    和係因與原告間似有曖昧之情，誤認原告有與其發生性行為
    之意願云云。然吳國和所提其與原告間IG對話紀錄（見本院
    卷第87-91頁），對話時間係於108年6月28日，當時甫案發
    ，事證未明，無從認原告與吳國和間對話係在案發事實經過
    均已明朗之狀態下為之，自無原諒吳國和之基礎可言。況綜
    觀對話紀錄全文，實未見原告有何接受吳國和道歉或原諒吳
    國和之意。又原告已因受酒精之影響，呈現意識不清狀況，
    已處於相類於精神、身體障礙不能抗拒之情形，業經本院認
    定如前，尚無表達與吳國和性交意願之可能，且本件被告2
    人之民事侵權行為及刑事乘機性交犯罪行為，均係在問責被
    告2人利用原告已因受酒精之影響，呈現意識不清狀況，已
    處於相類於精神、身體障礙不能抗拒之狀態卻對原告性交之
    行為，至於吳國和是否係以和平方法將原告帶回宿舍，因不
    涉原告指述之侵權行為或犯罪行為，實非所問，吳國和此部
    分抗辯，顯無可採。
　㈢按國家於支付犯罪被害補償金後，於補償金額範圍內，對犯
    罪行為人或依法應負賠償責任之人有求償權，犯罪被害人保
    護法第12條第1項定有明文。而犯罪被害人補償制度，在於
    補民事侵權行為制度之不足，國家之支付補償，乃基於社會
    安全之考量，使犯罪被害人能先獲得救濟，國家支付補償金
    後，於補償金額範圍內，對犯罪行為人或依法應負賠償負責
    之人有求償權，此項求償權之本質，源於被害人之損害賠償
    請求權，國家支付補償金後，原歸屬於被害人之損害賠償請
    求權即因法律規定而移轉予國家，發生債權法定移轉效力，
    被害人就該補償金額，對犯罪行為人或依法應負賠償責任之
    人已無債權存在，自不得再為請求而應予扣除。查原告業因
    本案向臺灣臺北地方檢察署犯罪被害人補償審議委員會申請
    補償金，並經准予補償25萬元乙情，為兩造所不爭（見本院
    卷第135頁），是相當於原告業已就被告2人各自之乘機性交
    犯行各獲犯罪補償金12萬5000元，原告對被告2人之請求金
    額，自應各再予扣除12萬5000元，以免被告2人在範圍內面
    臨原告及國家之重複求償。從而，原告應得請求被告2人分
    別給付87萬5000元之損害賠償【計算式：100萬-(25萬÷2)=8
    7萬5000元】。
五、綜上所述，原告依民法第184條第1項前段、第195條第1項規
    定請求：㈠吳國和應給付原告87萬5000元，及自起訴狀繕本
    送達翌日起即110年6月22日起（見侵附民字卷一第23頁）至
    清償日止，按年息5％計算之利息。㈡林聖傑應給付原告87萬5
    000元，及自起訴狀繕本送達翌日起即110年6月23日起（見
    侵附民字卷一第27頁）至清償日止，按年息5％計算之利息，
    為有理由，應予准許，逾此範圍，則無理由，應予駁回。原
    告業已敘明請求權基礎間為選擇合併關係（見本院卷第217
    頁），因本院業已依民法第184條第1項前段為原告有利之判
    斷，原告另執民法第184條第2項之請求權基礎部分，本院毋
    庸再予審酌，附此敘明。
六、本件事證已臻明確，兩造其餘攻擊防禦方法及提出之證據資
    料，經本院斟酌後，認均不足以影響本判決之結果，自無逐
    一詳予論駁之必要，併此敘明。
七、訴訟費用負擔之依據：民事訴訟法第79條、第85條第1項前
    段。
中　　華　　民　　國　　111 　年　　9 　　月　　30　　日
　　　　　　　　　民事第二庭  法　官　李子寧
以上正本係照原本作成。
如對本判決上訴，須於判決送達後20日內向本院提出上訴狀。如
委任律師提起上訴者，應一併繳納上訴審裁判費。　　　　　　
中　　華　　民　　國　　111 　年　　9 　　月　　30　　日
　　　　　　　　　            書記官  黃幸雪